臺灣臺中地方法院民事判決　九十二年度訴字第二一九二號
　　原　　　告　丙○○
　　訴訟代理人　陳盈壽　律師
　　被　　　告　乙○○
　　　　　　　　丁○○
　　共　　　同
　　訴訟代理人　黃呈利　律師
右當事人間請求遷讓房屋事件，本院於民國九十二年十二月八日言詞辯論終結，判決
如左：
    主      文
被告乙○○應自坐落台中縣梧棲鎮○○段八八五、八八六地號土地上之房屋（即門牌
號碼：台中縣梧棲鎮○○路○段九四之二號）遷出。
原告其餘之訴駁回。
訴訟費用由被告乙○○負擔。
本判決原告勝訴部分於原告以新台幣柒拾壹萬元，為被告乙○○預供擔保後，得假執
行。但被告乙○○以新台幣壹佰壹拾壹萬參仟玖佰元為原告預供擔保後，得免為假執
行。
原告其餘假執行之聲請駁回。
    事      實
甲、原告方面：
一、聲明：被告乙○○、丁○○應自坐落台中縣梧棲鎮○○段八八五、八八六地號土
    地內房屋（即門牌號碼：台中縣梧棲鎮○○路○段九四之二號）（下稱系爭房屋
    ）遷出。並願供擔保，請准假執行之宣告。
二、陳述：
（一）緣民國（下同）七十八年十月十九日，訴外人頂順實業股份有限公司（下稱頂
      順公司）以被告乙○○名義向訴外人王振春以新台幣（下同）一千七百五十萬
      元購買坐落台中縣梧棲鎮○○段八八五、八八六地號二筆土地及其地上未辦理
      保存登記之門牌號碼台中縣梧棲鎮○○路○段九四之二號之系爭房屋，訴外人
      王振春並已將系爭房屋交付予訴外人頂順公司占有使用，且頂順公司亦變更負
      責人為被告乙○○，公司所在地登記為台中縣梧棲鎮○○路○段九四之二號。
      至於土地部分，訴外人王振春原應將之移轉登記予訴外人頂順公司，然因上開
      二筆土地為農地，依當時之法令不能登記於公司名下，適因被告丁○○（註：
      被告乙○○之妻）具自耕農身份，乃將該二筆土地信託登記於被告丁○○名下
      。茲因被告乙○○於七十九年二月七日已成為訴外人頂順公司之負責人，被告
      二人乃開始無權占有訴外人頂順公司擁有事實上處分權之系爭房屋，至今仍占
      有中。
（二）嗣訴外人頂順公司於九十二年五月二十三日將系爭房屋出賣予原告，是原告已
      取得系爭房屋之事實上處分權。爰依民法第七百六十七條、第九百六十二條、
      第一百八十四條第一項後段、第二項規定，爰為判決如聲明所示。
（三）依屋房稅條例第四條規定，房屋稅原則係向房屋所有權人徵收，本件原告係房
      屋稅之納稅義務人，自可認定係系爭房屋之所有權人（即事實上處分權人）。
      被告抗辯稱原告未取得系爭房屋之事實上處分權，並無理由。
三、證據：提出土地登記簿謄本乙份、房屋稅籍證明影本乙份、存證信函影本乙份、
    買賣契約書影本乙份、頂順公司資產負債表影本乙分、公司變更登記事項卡影本
    乙份、承諾書影本乙份、房屋稅繳款書影本乙份、建築改良物買賣契約書影本乙
    份為證。並請求訊問證人張木火（註：頂順公司及昆陽公司負責人）。
乙、被告方面：
一、聲明：原告之訴及假執行之聲請均駁回。如受不利之判決，並願供擔保，請准宣
    告假執行。
二、陳述：
（一）未保存登記之系爭房屋，係被告二人於七十九年間僱工原始起造，嗣因坐落之
      土地即台中縣梧棲鎮○○段八八五、八八六地號二筆土地，遭債權人彰化商業
      銀行聲請執行，經鈞院九十年度執字第一二九三號拍賣程序由原告取得上開二
      筆土地之所有權，然系爭房屋未在拍賣之列，是原告自未依上開拍賣取得系房
      屋之所有權。自不得因原告向台中縣稅捐處申請系爭房屋之設籍課稅即成為所
      有權人。
（二）上開二筆土地係訴外人張木火與被告乙○○共同出資買受並登記在被告丁○○
      名下，並以之借貸予訴外人頂順公司使用，惟因其上建物老舊不堪使用，被告
      二人自七十九年初起即雇工將之拆除並整地重新起造，並委由訴外人甲○○興
      建，始為系爭房屋。是以原有建物既因滅失而不存在，訴外人頂順公司縱有事
      實上處分權亦失所附，自無從再讓與原告。
（三）至原告所提承諾書、資產負債表，由其上所載內容，並未表示系爭房屋為訴外
      人頂順公司所有。且訴外人張木火為上開二筆土地設定抵權乙事，曾對被告丁○○提起刑事背信告訴，並亦曾具狀請求被告拆屋還地，是其之陳述自難為完
      全之採信。
三、證據：提出工程契約書影本乙份、合約書影本乙份為證。並請求訊問證人甲○○
    。
丙、依職權調閱本院九十年度執字第一二九三號民事執行卷。
    理      由
一、本件原告起訴主張，伊於九十一年間經本院之民事執行程序（註：本院九十年度
    執字第一二九三號，該案之執行債務人為訴外人昆陽公司等人），拍賣取得坐落
    台中縣梧棲鎮○○段八八五、八八六地號二筆土地（註：原登記名義人為被告丁○○），惟因當時該二筆土地上尚有未保存登記之系爭房屋，非該民事執行事件
    之債務人所有，未成該案之執行標的物，原告乃嗣於九十二年五月三十日向該屋
    之所有權人（事實上之處分權人）購買取得，然系爭房屋自七十九年間起即為被
    告乙○○、丁○○二人（註：被告二人為夫妻）無權占有迄今，爰依民法第六百
    七十六條、第九百六十二條、第一百八十四條第一項後段、第二項規定，請求被
    告二人遷出系爭房屋，而為判決如聲明所示（擇一判決）；被告二人對於目前居
    住於系爭房屋乙事，並不爭執，然以系爭房屋係被告乙○○於七十九年間將上開
    二筆土地上之原有不堪使用之老舊房屋拆除，委由訴外人甲○○於該地重新起造
    ，是系爭房屋之所有權人係被告乙○○，故本件原告既非所有權人（事實上之處
    分權）則其本件之請求，即無理由等語，資以抗辯。
二、按不動產物權，依法律行為而取得設定、喪失、及變更者，非經登記，不生效力
    。民法第七百五十八條，定有明文。而自己建築之房屋，與依法律行為而取得者
    有別，縱使不經登記，亦不在民法第七百五十八條所謂非經登記不生效力之列（
    最高法院四十一年台上字第一○三九號判例要旨參照）。是以，未辦理保存登記
    （即第一次所有權登記）之建物，所有權人仍為原始建築之人。嗣後因移轉而取
    得系爭建物權利者，僅為事實上之處分權，而非不動產所有權（最高法院六十七
    年第二次民事庭總會決議及六十九年度台上字第一二○四號判決要旨參照）。本
    件系爭房屋並未辦理第一次所有權之登記，已為兩造陳明，則原告所取者者僅為
    事實上之處分權，而非不動產所有權。然事實上之處分權其性質實係為所有權權
    能之集合，該事實上之處分權亦可為讓與（上開決議及判決參照）。讓與之原因
    包括買賣、贈與等，而此與因繼承而取得者，均不以登記為必要。縱原始建築之
    人將之轉讓予他人者，亦非所有權而為事實上之處分權，亦不以登記為必要。嗣
    原始建築之所有權人，對於嗣後輾轉取得事實上之處分權之人，基於債之相對性
    ，亦不得以所有權人為占有權源之主張。本件原告主張係由訴外人頂順公司受讓
    上開系爭房屋之事實上處分權乙情，已據被告所不爭執，並有卷附之移轉契約書
    影本乙紙可稽，自堪可信為真實。是本件茲應予審究者，厥為訴外人頂順公司有
    無讓與之權利（物權，即事實上之處分權），被告乙○○與訴外人頂順公司間之
    關係為何？
三、查被告乙○○前最遲於七十九年二月七日以後，即擔任訴外人頂順公司之負責人
    乙情，此由卷附之訴外人頂順公司之公司登記事項卡及公司董事、股東名單影本
    二份可佐，並為被告乙○○所不爭（見本院九十二年十二月八日審理筆錄），自
    堪可信為真實。被告乙○○雖提出合約書、工程契約書為據，並以當時於系爭二
    筆土地新建房屋之訴外人甲○○為證據方法，以為伊係系爭房屋之原始起造人，
    為所有權人之證明。然，參以上開工程契約書所載及訴外人甲○○到庭之證述（
    本院九十二年十一月三日審理筆錄），足知訴外人甲○○為上開新建房屋工程之
    時間，係於七十九年三、四月以後，此並為被告乙○○所不爭。參酌，上開卷附
    之訴外人頂順公司之公司登記事項卡所載，該時（即七十九年二、三月間）訴外
    人頂順公司之公司之公司所在地係設於門牌號碼台中縣梧棲鎮○○路○段九四之
    二號之系爭房屋，此亦為被告乙○○之該時之住所（迄今仍同）。又觀諸，由原
    告所提出卷附，被告所不爭執之買賣契約書影本（註：訂約時間或為八十二年或
    為八十四年，無從清楚由該買賣契約書影本得知確切時間），記載之內容，亦知
    已將上開二筆土地及系爭房屋列入買賣標的物，而出賣人係為「頂順實業股份有
    限公司代表人乙○○（即甲方）、丁○○（即乙方）」。而按被告乙○○既為訴
    外人頂順公司之代表人，則被告乙○○即為法人（於本件則為訴外人頂順公司）
    之機關（民法第二十八條、公司法第一百零八條參照），被告乙○○於執行職務
    範圍內之行為，即為訴外人頂順公司之行為。衡以，上開之說明，足認被告乙○○雖以其自己名義與訴外人甲○○訂立上開工程契約，而由訴外人甲○○於上開
    二筆土地上為新建房屋之工程，縱認被告乙○○所主張係將老舊房屋拆除而重新
    起造屬實。惟系爭房屋之原始起造人已非被告乙○○而為訴外人頂順公司，已堪
    認定。是被告乙○○主張其為系爭房屋之原始起造人，而為所有權人乙情，不足
    採信。
四、次查，上開買賣契約書影本雖記載買受人為訴外人昆陽公司。然參以，被告乙○○於本院九十年度執字第一二九三號民事執行事件執行程序進行中，曾稱：「我
    們和昆陽公司簽下讓渡書，以四千二百萬將系爭房屋出售予昆陽公司，但他們未
    付錢」等語（見該執行事件九十年三月二十日執行筆錄）。本件系爭房屋為未辦
    保存登記之建物，嗣後所移轉者非所有權，而為事實上之處分權，已如前述。則
    依被告乙○○之陳述，已足認訴外人頂順公司並未將系爭房屋之事實上處分權移
    轉予訴外人昆陽公司甚明。又系爭房屋之房屋稅自八十四年起迄九十一年度止，
    房屋稅均由訴外人頂順公司繳納，被告乙○○均未曾繳交乙情，亦為被告所不爭
    ，並有原告提出之房屋稅繳款書影本多紙可稽。而按房屋稅原則係向房屋所有權
    人徵收（屋房稅條例第四條參照）。益證系爭房屋不論係重新建造（如被告乙○○之主張）抑為原存在之房屋（原告之主張），然其所有權人（重新建造之情形
    ）或事實上處分權人（原存在之房屋），均係訴外人頂順公司之事實，要堪認定
    。故而，原告所能取得者僅為系爭房屋之事實上處分權，且不以登記為必要，既
    如前述，則其由訴外人頂順公司處取得系爭房屋之事實上處分權，合法且為有效
    ，原告係為系爭房屋之事實上處分權人甚明。
五、次按，所有人對於無權占有或侵奪其所有物者，得請求返還之。對於妨害其所有
    權者，得請求除去之。有妨害其所有權之虞者，得請求防止之。民法第七百六十
    七條，定有明文。此為所有權之物上請求權，此於未保存建物嗣後繼受取得者，
    其權利雖非不動產所有權，然事實上處分權其性質實係為所有權權能之集合，對
    於該事實上處分權之保護，應同於不動產所有權之保護，是以上開民法第七百六
    十七條有關所有權保護之規定，本於同一之利益狀態，價值衡量，則於事實上處
    分權之情形，自亦應類推適用之。而按，占有人無占有之本權者，為無權占有，
    而占有之本權可為物權或為債權（如租賃、借貸等）。本件被告乙○○既非系爭
    房屋之所有權人，已如前述，且其亦未舉證證明其有任何可資占有系爭房屋之物
    權或債權之本權（按無權占有人對於合法占有之權利，負有舉證之責），則被告
    乙○○係無權占有系爭房屋甚明。從而，原告依民法第七百六十七條前段之規定
    ，請求被告乙○○自系爭房屋遷出，自屬於法有據，為有理由，應予准許，爰為
    判決如主文第一項所示。
六、末按，受僱人、學徒或基於其他類似之關係，受他人之指示，而對於物有管領之
    力者，僅該他人為占有人。民法第九百四十二條，定有明文。此即占有輔助人，
    為占有概念之限縮，即占有輔助人非占有人，應以指示之人為占有人，不生無權
    占有之問題。而所謂「受他人之指示」，居於社會從屬之支配關係，皆屬之。其
    基於家務關係，而對於物有管領力者，亦屬之（並參照民法第九百四十二條修正
    草案）。本此而論，夫無權占有他人房屋，而妻與之同住者，則以夫無權占有人
    ，妻則為占有輔助人（非占有人）。故而，本件被告乙○○既無權占有系爭房屋
    ，被告丁○○為其妻，而與之同住，則被告丁○○僅為被告乙○○之占有輔助人
    ，而非占有人甚明，原告自無將之列為被告而為本件請求之必要。是原告此部分
    之請求，即無理由，應予以駁回，此部分假執行之聲請，既失所附麗，爰一併予
    以駁回。至原告對於無權占有人（即被告乙○○）所取得執行名義，其效力自及
    於占有輔助人，亦與本件無涉。
七、假執行之宣告：本判決原告勝訴部分，原告及被告乙○○均陳明願供擔保，聲請
    宣告假執行或免為假執行，核無不合，爰分別酌定相當之擔保金額，予以准許。
八、據上論結，本件原告之訴為一部有理由，一部無理由，依民事訴訟法第七十九條
    、第三百九十條第二項、第三百九十二條第二項，判決如主文。
中　　　華　　　民　　　國　　九十三　　年　　　一　　　月　  　七　  　日
                                  臺灣臺中地方法院民事第四庭
~B法　　　官　陳添喜
正本係照原本作成
如對本判決上訴，須於判決送達後廿日內向本院提出上訴狀
中　　　華　　　民　　　國　　九十三　　年　　　 一　　 月　　　七　　　日
~B法院書記官
